【裁判字號】    95,訴,116
【裁判日期】    950831
【裁判案由】    債務不履行損害賠償
【裁判全文】
臺灣花蓮地方法院民事判決               95年度訴字第116號
原      告  甲○○
訴訟代理人  余道明律師
被      告  乙○○
上列當事人間請求債務不履行損害賠償事件，本院於民國95年8
月14日言詞辯論終結，判決如下：
    主  文
被告應給付原告新台幣肆拾肆萬伍仟肆佰陸拾捌元，及自民國95
年5月5日起至清償日止，按年息百分之五計算之利息。
原告其餘之訴駁回。
訴訟費用由被告負擔百分之八十五，餘由原告負擔。
本判決於原告以新台幣壹拾伍萬元供擔保後，得假執行。
    事 實 及 理 由
一、原告起訴主張：
（一）原告前於民國93年6月15日委由訴外人鍾連春向訴外人陳
      家津、陳林金鳳、林功浤購買坐落花蓮市○○段66、67、
      68、69地號、持分各四分之三土地，並完成所有權移轉登
      記；嗣於93年6月18日再向被告以總價金新台幣（下同）
      8,826,910元購買上揭土地另持分四分之一（下稱系爭土
      地），並約定於93年7月20日完成所有權移轉登記並交付
      標的物，詎原告依約給付200萬元後，被告無故拒絕履行
      契約，甚且於代書向地政事務所辦理所有權移轉程序時出
      面阻止，原告遂起訴請求被告履行契約，經本院以93年度
      訴字第216號判決原告給付6,084,811元時，被告應將系爭
      土地所有權移轉登記予原告，嗣經原告將上開價金提存後
      ，始於94年11月14日（原告誤載為25日）完成系爭土地所
      有權移轉登記。
（二）系爭土地買賣契約原訂於93年7月20日完成所有權移轉登
      記，惟因被告惡意違約，致遲延一年多方完成所有權移轉
      登記程序，期間原告雖取得持分四分之三之所有權，惟無
      法規劃及利用整筆土地，被告甚私自將系爭土地圍起，供
      作停車場出租使用，是原告受有一年相當於整筆土地租金
      之損害共計371,872元，依民法第229條、第231條之規定
      ，被告自應負給付遲延之損害賠償責任；又系爭土地買賣
      契約書第4條、第13條第2項約定土地增值稅及買賣標的物
      移交前之房屋稅由被告負擔及地上物由被告負責排除，本
      件原告獲勝訴判決後，被告並未將地上建物排除，亦未繳
      納土地增值稅及房屋稅，原告持判決書向地政機關辦理登
      記，因須繳納上揭稅款始得過戶，遂代被告先行墊付土地
      增值稅881,385元、房屋稅8,685元，扣除被告經本院上開
      判決應繳納之土地增值稅742,099元後，原告尚代墊土地
      增值稅139,286元、房屋稅8,685元，共計147,971元，乃
      併依買賣契約及不當得利法律關係，請求被告給付代墊之
      稅款147,971元等語。
（三）並聲明：被告應給付原告519,843元，及自起訴狀繕本送
      達翌日即95年5月5日起至清償日止，按年息百分之五計算
      之利息。
二、被告則以：
（一）被告於93年6月18日訂契約並收取100萬元訂金，於93年9
      月6日原告即提出要求過戶，但被告因原告未付清餘款，
      因此被告拒絕過戶。嗣原告於9月17日再給付被告100萬元
      。
（二）原告未說明其主張土地增值稅881,385元、房屋稅8,685元
      之計算方法。又系爭土地上被告所有門牌號碼花蓮市○○
      ○街85號建物房屋稅之繳納與系爭土地買賣契約並無關連
      ，若地政機關要求出賣人繳清房屋稅方得辦理土地所有權
      移轉乃屬不當連結。被告亦未見原告代繳房屋稅之收據。
（三）被告否認有惡意違約、給付遲延之情事，原告何有租金之
      損害。又系爭土地買賣契約書約定93年6月24日需另行交
      付100萬元，原告卻至93年9月17日始給付100萬元，而剩
      餘買賣價金仍在法院，被告尚未領到，原告顯有違買賣契
      約第8條、第9條關於原告應按期付款之約定，且買賣契約
      第3條約定「附記：甲方應於完稅後開立與後期款相同價
      款之本票，作為支付價金之擔保... 」，然原告未提出本
      票作為擔保，使被告擔心原告之誠信，是被告拒絕辦理所
      有權移轉登記，是可歸責原告，非可歸責於被告，原告自
      不得請求給付遲延之損害賠償。再者，損害賠償原則上應
      以填補債權人所受損害及所失利益為限，原告並未具體提
      出其計畫，有何可得預期之利益。是原告之主張為無理由
      ，應予駁回。
（四）並聲明：原告之訴駁回。
三、本院之判斷：
    本件兩造所爭執者，厥為：(一)被告就系爭土地之買賣，是否
    應負給付遲延之損害賠償責任？(二)原告請求被告給付代墊之
    土地增值稅及房屋稅有無理由？經查：
（一）按「債權人對於已提出之給付，拒絕受領或不能受領者，
      自提出時起，負遲延責任。」、「稱買賣者，謂當事人約
      定一方移轉財產權於他方，他方支付價金之契約。」、「
      物之出賣人，負交付其物於買受人，並使其取得該物所有
      權之義務。」，民法第234條、第345條第l項、第348條第
      1項定有明文。查被告於93年6月18日與原告簽訂買賣契約
      ，將系爭土地以8,826,910元出賣予原告。原告已於簽約
      日給付第一期款項100萬元予被告，並於93年7月26日給付
      第二期款項100 萬元，由訴外人顏汝燁代收，並由顏汝燁
      於93年9月17日匯入被告之帳戶，復代被告先行墊付土地
      增值稅742,099 元，嗣原告於93年8月30日欲依約給付第
      三期款項480萬元時，被告竟拒絕收受價款並拒絕辦理所
      有權移轉登記，屢經催告被告履行未果，原告乃起訴請求
      被告履行契約，經本院以93年度訴字第216號判決被告應
      於原告給付6,084,811元時，將系爭土地所有權移轉登記
      予原告確定，嗣經原告將上開價金提存後，始於94年11月
      14日完成系爭土地所有權移轉登記之事實，有原告提出之
      系爭土地買賣契約書、花蓮地政事務所異動索引、93年度
      訴字第216號判決及確定證明書、被告提出之存摺各一件
      為證，並經本院依職權調閱93年度訴字第216號卷宗核閱
      無訛，堪信屬實。是系爭土地買賣契約既有效成立，原告
      並於93年8月30日依約給付價金480萬元，被告無故拒絕受
      領，並拒絕履行系爭土地移轉所有權及交付義務，依上開
      規定，被告非但陷於受領遲延，並陷於給付遲延，是原告
      依民法第229條及第231條之規定，主張被告自93年8月30
      日給付遲延時起至原告94年11月14日取得系爭土地所有權
      期間，應負給付遲延之損害賠償責任，自屬有據。被告前
      開所辯，洵非可採。
（二）復按損害賠償，除法律另有規定或契約另有訂定外，應以
      填補債權人所受損害及所失利益為限；依通常情形，或依
      已定之計畫、設備及其他特別情事，可得預期之利益，視
      為所失利益，民法第216條定有明文。查原告雖於93年7月
      間即已取得花蓮市○○段66、67、68、69地號土地持分四
      分之三，此據證人鍾連春到庭證述明確，惟因被告拒絕履
      行交付系爭土地及移轉所有權之義務，致原告就花蓮市○
      ○段66、67、68、69地號土地全部，均無法為使用、收益
      等管理行為，堪認原告自93年8月30日起至94年11月14日
      止受有上開土地全部相當於租金之損害，原告自得請求被
      告賠償自93年8月30日起至94年8月30日止共計一年相當於
      租金之損害。再按土地法第97條關於房屋及基地計收租金
      之規定，於損害賠償事件雖非當然一體適用，然亦未嘗不
      可據為計算賠償之標準（最高法院49年度台上字第1230號
      判例參照）。復按城市地方房屋之租金，以不超過土地及
      其建築物申報總價年息百分之十為限；前條規定，於租用
      基地建築房屋準用之，土地法第97條第1項、第105條定有
      明文。又土地法第97條之土地申報總價額即指該土地之申
      報地價而言。經查：花蓮市○○段66、67地號土地於93年
      1月間之申報地價為每平方公尺5,200元、同段68地號土地
      為每平方公尺3,920元、同段69地號土地則為每平方公尺
      2,480元，有土地登記謄本在卷可憑，而上開土地地目均
      為「旱」，上開土地係位於花蓮火車站旁，鄰近國聯五路
      ，附近交通運輸方便，本院審酌系爭土地坐落位置、附近
      繁榮程度及被告利用該土地之經濟價值、所受利益等情狀
      ，認原告主張其受有自93年8月30日起至94年8月30日止，
      依前述申報總價額年息百分之8計算相當於租金之損害共
      計297,497元（計算式詳如附表），尚屬適當。逾此部分
      之請求，即非允當，應予駁回。
（三）按無法律上之原因而受利益，致他人受損害者，應返還其
      利益，民法第179條前段定有明文，又系爭土地買賣契約
      第4條、第13條約定「... 本買賣標的物尚未移交與甲方
      （即原告）以前之地價稅、管理費、房屋稅等各項稅金及
      水電費全部由乙方（即被告）負責繳清... 本買賣標的物
      依簽約時公告現值移轉所發生之土地增值稅由乙方負擔..
      」、「二、地上物乙方負責排除。」，此有買賣契約書一
      件在卷可稽。查系爭土地上有地上建物，原告於辦理系爭
      土地所有權移轉登記時，繳納地上建物房屋稅8,685元、
      土地增值稅881,385元，又土地增值稅其中742,099元於上
      開93年度訴字216號民事事件中業己自原告應為對待給付
      之價金中扣除乙節，業據原告提出93年度訴字216號民事
      判決、買賣契約書一件、房屋稅繳款書一件、土地增值稅
      繳款書四件附卷可憑，堪信屬實。被告空言抗辯原告並未
      繳納上開稅款，顯非可採。本件被告依上開買賣契約之約
      定，本應負排除地上建物、繳納土地增值稅及繳清系爭土
      地移交前地上建物房屋稅之義務，惟被告無故拒絕履行上
      開義務，受有利益，致原告需代墊上開稅款始得辦理所有
      權移轉登記，而於代墊金額範圍內受有損害，是原告自得
      依買賣契約及不當得利之法律關係，請求被告給付上開稅
      款共計890,070元，惟扣除上開判決被告應給付之稅款
      742,099元，被告尚應給付原告147,971元。揆諸前開規定
      ，原告請求被告給付147,971元，為有理由，應予准許。
（四）綜上所述，被告未依約交付及移轉系爭土地所有權，應屬
      給付遲延而應負損害賠償責任，復未返還原告所代繳之土
      地增值稅及房屋稅，從而，原告本於民法第229條、第231
      條之規定及買賣契約、不當得利法律關係，請求被告給付
      445,468元（297,497+147,971＝445,468），及自起訴狀
      繕本送達翌日即95年5月5日起至清償日止，按年息百分之
      五計算之利息，為有理由，應予准許。逾此範圍之請求，
      即屬無據，應予駁回。
四、本件係所命給付之金額未逾50萬元之判決，依民事訴訟法第
    389條第1項第5款之規定，應依職權宣告假執行。
五、本件事證已臻明確，兩造其餘攻擊、防禦方法及舉證，核與
    判決結果不生影響，爰不逐一論列，併此敘明。
六、據上論結，本件原告之訴為一部有理由，一部無理由，依民
    事訴訟法第79條、第389條第1項第5款，判決如主文所示。
中    華    民    國    95    年    8     月    31    日
               臺灣花蓮地方法院民事庭
                   法      官  陳燁真
上列為正本係照原本作成。
如不服本判決，應於送達後20日內，向本院提出上訴狀並表明上
訴理由，如於本判決宣示後送達前提起上訴者，應於判決送達後
20日內補提上訴理由書(須附繕本)。
中    華    民    國    95    年    8     月    31    日
                   法院書記官  唐千惠
附表：計算式
（一）自強段66地號：
      228(平方公尺) ×5200(申報地價)= 1,185,600
      1,185,600 ×0.08 = 94,848（元以下四捨五入）
（二）自強段67地號：
      257(平方公尺) ×5200(申報地價)= 1,336,400
      1,336,400 ×0.08 = 106,912（元以下四捨五入）
（三）自強段68地號：
      199(平方公尺) ×3920(申報地價)= 780,080
      780,080 ×0.08 = 62,406 （元以下四捨五入）
（四）自強段69地號：
      168(平方公尺)×2480(申報地價)= 416,640
      416,640 ×0.08 = 33,331（元以下四捨五入）


司法院資訊處製作；財團法人民間司法改革基金會備份。
